【裁判字號】    95,上更(一),238
【裁判日期】    970527
【裁判案由】    違反商業會計法
【裁判全文】
臺灣高等法院高雄分院刑事判決     95年度上更(一)字第238號
上  訴  人  臺灣高雄地方法院檢察署檢察官
被      告  丙○○
選任辯護人  張標全 律師
上列上訴人因被告違反商業會計法案件，不服臺灣高雄地方法院
90年度訴字第1270號中華民國92年4月18日第一審判決（起訴
案號：臺灣高雄地方法院檢察署89年度偵字第20691 號），提起
上訴，判決後經最高法院第一次發回審，本院判決如下：
    主  文
原判決關於丙○○被訴違反商業會計法、偽造私文書，業務侵占
部分均撤銷。
丙○○行使偽造私文書，足以生損害於他人，處有期徒刑拾月，
減為有期徒刑伍月，如易科罰金以銀元參佰元即新台幣玖佰元折
算壹日。泛亞商業銀行股份有限公司87年7 月16日開戶約定書內
偽造之「子○○」之署名壹枚沒收。
其他上訴駁回。
    事  實
一、丙○○為聚冠金屬工業股份有限公司（以下簡稱聚冠公司）
    之總經理，亦係商業會計法所稱之商業負責人，其與子○○
    係兄弟關係，民國（下同）87年5 月12日在高雄縣圓山飯店
    旁之俱樂部，由會計師丑○○擔任見證人，丙○○與子○○
    達成協議，由丙○○購買子○○所持有聚冠公司363 萬7000
    股之股份，每股面額新台幣（下同）10元，計4000萬元，雙
    方在會計師見證下，簽訂「本人張子○○係係聚冠金屬工業
    股份有限公司股東，因創業關係，於87年4 月5 日將公司所
    有股份（子○○、寅○○、卯○○、甲○○、辰○○、巳○○、午○○、未○○○）全部讓與股東丙○○，全部價金
    4000萬元，丙○○以自87年6 月1 日起至88年5 月1 日止，
    每月初到期之支票12張分期給付。出讓人配合股權移轉後應
    有之義務仍應配合」等文字之股權轉讓合約，丙○○於簽約
    當日即交付以擎益公司為發票人，台灣中小企業銀行博愛分
    行（下稱台灣中小企銀博愛分行）為付款人（帳號：000- 0
    ）之支票18張予子○○收執。因當時聚冠公司淨值約1 億多
    元，資本額是4200萬股，以4000餘萬元買下子○○之股份，
    低於淨值太多，而其與子○○間又係2 等親，依據遺產贈與
    稅法等相關規定，可能被視為贈與，且丙○○購買子○○之
    股權後加上自身所持之股份，佔所聚冠公司股權之接近100
    分之40。丙○○為規避上情，未經子○○之同意（偽造文書
    部分），竟基於偽造私文書、明知為不實事項而填製會計憑
    證之犯意，利用不知情任職於聚冠公司出納戌○○，於87年
    7 月16日，前往設於高雄市○○○ 路599 號泛亞商業銀行股
    份有限公司高雄分行（下稱泛亞商銀高雄分行），冒用子○○之名義，在「開戶約定書」存款人欄內偽造子○○之簽名
    ，盜用子○○前為辦理股權移轉而交付之印章於「開戶約定
    書」及「泛亞商銀活期儲蓄存款印鑑卡」內，再將「開戶約
    定書」及「泛亞商銀活期儲蓄存款印鑑卡」交給該職員，以
    行使該偽造之開戶約定書及表示雙方將來存款往來交易往來
    概以印鑑卡上之印鑑為據之活期儲蓄存款印鑑卡，經泛亞銀
    行高雄分行同意後設立帳號為000000000000號帳戶，足以生
    損害於子○○及泛亞商銀高雄分行對於開戶管理之正確性；
    嗣於87年7 月間以其妻辛○○之名義成立光輝投資股份有限
    公司（下稱光輝投資公司），繼之於同年即87年7 月17日，
    利用某會計師事務所不知情之不詳姓名成年人，以子○○之
    名義與與光輝投資股份有限公司簽訂：「出讓人子○○之茲
    以持有之聚冠金屬工業股份有限公司之股份363 萬7000股，
    每股面額新台幣10元全部出讓與光輝投資股份有限公司承受
    ，雙方同意成交價格為4000萬7000元，自即日起一切股東權
    利義務均歸受讓人所有。特立此讓受書為憑」之股份讓受書
    1 紙，憑以辦理股份轉讓手續，再以聚冠公司積欠丙○○及
    擎益公司之款項，自聚冠公司設在匯款至光輝公司，復由光
    輝公司匯款入冒用子○○在泛亞商銀高雄分行所開設之帳戶
    ，以為購買股票資金往來之證明。
二、案經法務部調查局南部機動組（下稱調查局南部機動組）移
    送臺灣高雄地方法院檢察署檢察官偵查起訴。
    理  由
壹、證據能力部分：
一、按被告以外之人於審判外之陳述，雖不符前四條之規定，而
    經當事人於審判程序同意作為證據，法院審酌該言詞陳述或
    書面陳述作成時之情況，認為適當者，亦得為證據。當事人
    、代理人或辯護人於法院調查證據時，知有第159 條第1 項
    不得為證據之情形，而未於言詞辯論終結前聲明異議者，視
    為有前項之同意，刑事訴訟法第159 條之5定有明文。
二、本判決後引之證據屬於傳聞證據部分業經檢察官、被告及其
    選任之辯護人於本院審理時明示同意得為證據（見本院上更
      字第238 號(一)卷第13-104頁），本院審酌所引用之傳聞證作
    成時並無違背法令或其他不當之情事，且對於實之認定與釐
    清均有必要，復具適當性，依刑事訴訟法第159 條之5 之規
    定，應有證據能力。
貳、實體部分
一、訊據被告丙○○對於其曾擔任聚冠公司總經理，與子○○係
    兄弟關係，嗣87年5 月12日與子○○達成協議，由其購買子
    ○○所持有聚冠公司363 萬7000股之股份，每股面額新台幣
    （下同）10元，計4000萬元，雙方在會計師見證下簽訂股權
    轉讓合約，並交付以擎益公司為發票人，付款人為台灣中小
    企銀博愛分行之支票18張予子○○收執等情，固供認不諱，
    惟矢否認有偽造文書及明知為不實事項而填製會計憑證之犯
    行，辯稱：87年5 月12日簽訂股權轉讓合約時，丑○○會計
    師即要求子○○於股權移轉時要配合作資金流程，出具存褶
    、印鑑、過戶資料，當時子○○表示祇要拿到錢，可以配合
    將股權移轉給任人名下，因此87年7 月17日之股份讓受書乃
    會計為雙方規劃所作成之文書，伊以為會計師按章操作，未
    過問細節，亦未曾見過該文書，而泛亞銀行之開戶亦係子○○事先即同意，其於給付貨款事件中亦坦承此事云云。
二、經查：
  (一)被告丙○○擔任聚冠公司之總經理迄於87年11月間止之事實
    ，除據其自承在卷外（見審(一)卷第138 頁），並有其於原審
    法院審理時所提出之公司概況說明書在卷可憑（見原審(一)卷
    第77頁）。被告丙○○於87年5 月12日與子○○達成協議，
    由其購買子○○所持有聚冠公司363 萬7000股之股份，每股
    面額10元，計4000萬元，雙方在會計師見證下簽訂股權轉讓
    合約之事實，亦據其自承在卷（見本院上訴(二)卷第74頁），
    核與證人子○○於本院前審證稱：「（股東名冊裡面有王Ｏ
    Ｏ、甲○○、辰○○、巳ＯＯ、午○○、申○○○等人，是
    否是你的人頭股東？）不是」、「（既然不是，87年5 月12
    債權讓與的時候，為何賣掉他們的股份？）那是大家講好的
    ，說不要在聚冠做了」、「（為何是你簽名的？）那是我有
    跟他們說，他們有授權給我」等語（見本院上訴(二)卷第21-3
    4 頁）；於本院審理時證稱：「我是將股票賣給丙○○4000
    萬元台幣，不是起訴書所指4000萬7000元」等語相符（見本
    院上更(一)字第238 號(二)卷第268 頁），亦與證人即會計師丑
    ○○於原審法院審理時證稱：「（被告買戊○○的股份是你
    提出專業意見？）是87年5 月份時，在圓山飯店旁邊的俱樂
    部，我當見證人，有簽股權轉讓合約書」等語相符（見原審
    (三)卷第9-10頁），並有股權轉讓合約書影本在卷可憑（見原
    審(一)卷第170 頁）。被告丙○○此部分自白與事實相符。
  (二)87年7 月16日確有以子○○之名義在泛亞商銀高雄分行開戶
    ，取得000000-000000 帳號之事實，有「開戶約定書」、「
    泛亞商銀活期儲蓄存款印鑑卡」在卷可憑（見89年度他字第
    1183號卷第73頁）；而光輝投資公司於87年7 月17日確有與
    名義人子○○簽訂：「出讓人子○○之茲以持有之聚冠金屬
    工業股份有限公司之股份36 3萬7000股，每股面額新台幣10
    元全部出讓與光輝投資股份有限公司承受，雙方同意成交價
    格為4000萬7000元，自即日起一切股東權利義務均歸受讓人
    所有。特立此讓受書為憑」之股份讓受書之事實，亦有股權
    受讓受書在卷可憑（見調查局南機組卷第44頁）。按商業會
    計事務之處理，依商業會計法之規定；又商業會計憑證分為
    原始憑證與記帳憑證二類。原始憑證係指證明會事項之經過
    而為造具記記帳憑證所根據之憑證；記帳憑證係指證明處理
    會計事人員之責任，而為記帳所根據之憑證，商業會計法第
    1 條、第15條分別定有明文。上開子○○出售聚冠公司股份
    予光輝投資公司所簽訂之「股份受讓書」因能證明會計事項
    之經過，因此該「股份受讓書」係屬商業會計法所稱之原始
    憑證無訛，商業會計主管機關經濟部亦同此認定（見本院上
    更(一)字第238 號(二)卷第339 頁參照）。
  (三)證人子○○於本院前審證稱：「（你所提到泛亞高雄分行
    000000-000000 戶頭去開立，為何不知道？）泛亞銀行九如
    路分行的戶頭我沒去開，他們匯錢那個戶頭不是我開的」等
    語（見本院上訴(二)卷第33頁）。參以子○○在該行已有置有
    000000000000號帳戶（見本院上更(一)字第238 號(二)卷第267
    頁），衡情亦無再開新戶之必要，是其所證應屬可信。證人
    丑○○於原審法院亦證稱：「沒有講到要提供帳戶出來用那
    麼細，沒有說到要用哪壹個帳戶出來用」等語（見原審(三)卷
    第9-10頁），當時既未提到要子○○提供帳戶出來用之情事
    ，則雙方達成股權買賣之協議時，子○○確未同意被告丙○○得以其名義到銀行開戶應無疑義，從而上開以子○○之名
    義在泛亞商銀高雄分行開戶之「開戶約定書」、「泛亞商銀
    活期儲蓄存款印鑑卡」，均係未經子○○授權而偽造之文書
    應堪認定。再者，子○○曾於88年間委託律師酉○○發存證
    信函給被告丙○○稱：在丙○○未付清股金前，渠等仍為聚
    冠公司之股東，且在收受股金前禁止丙○○及其會計師私自
    使用渠等印章等語，此經本院向台灣高雄地方法院檢察署調
    取該署91年度偵續字第207 號卷查閱無訛（見本院上更(一)字
    第238 號(三)卷第268 頁）；於另案聚冠與唐弘公司給付貨款
    事件中亦具狀稱：「股權轉讓合約後，即將全部股票及印鑑
    章交予丙○○」等語，此經本院調取本院91年度重訴字第2
    號聚冠公司與唐弘公司間給付貨事件全部卷證查閱無訛，並
    有影印之書狀在卷可憑（見本院上更(一)字第238 號(三)卷第
    275-276 頁）。是上開在泛亞商銀高雄分行開戶時，「開戶
    約定書」、「泛亞商銀活期儲蓄存款印鑑卡」內之印文應係
    子○○所交付之印章盜蓋無訛。
  (四)證人戌○○（聚冠公司出納）於調查局南部機組調查時證稱
    ：「（《提示泛亞高雄分行子○○開戶資料》）請妳檢視該
    開戶資料是由何人辦理開戶？有無經子○○本人同意？）前
    開泛亞高雄分行子○○開戶資料之存款印鑑卡是由我親自填
    寫，至於印鑑及約定書之簽名及蓋章均非我代簽或代蓋，前
    述填寫泛亞高雄分行張子○○開戶資料之存款印鑑卡因係辛○○授意我前往泛亞高雄分行取回資料，我基於職責代為取
    回填寫並前往開戶等語（見89年度他字第1183號卷第63頁）
    。而戌○○業經本院另案以91年上訴字第1498號判決無確定
    ，此經本院調取該卷查閱無訛，並有判決影本在卷可憑（見
    本院上更(一)字第283 號(三)卷第277-283 頁），參以在存款印
    鑑卡、開戶約定書上簽名用印並無分開辦理，且係極其方便
    之事，應無分由不同之人於不同時地為之必要觀之，被告應
    係利用不知情之戌○○偽造上開開戶約定書及用以表示子○○將來與泛亞銀行存款往來交易往來概以印鑑卡上之印鑑為
    據之活期儲蓄存款印鑑卡無訛。
  (五)被告係向子○○購買其所持有聚冠公司之股票，此經其於原
    審法院審理時供稱：子○○股份價值1 億3000多萬我用4000
    萬買等語在卷可按（見原審(三)卷第70頁），核與證人子○○
    於本院前審審理時證稱：「（丙○○曾經向你購買股份，匯
    款是由光輝公司的戶頭匯款，後來又領回去，那麼實際上向
    你購買的是何人？）是丙○○向我買的」等語相符（見本院
    上訴(二)卷第33頁）。參以如後證人即會計師丑○○所證，所
    以將股分讓與光輝投資公司僅係為避免股權過於集中及遭稅
    捐機關認係增與而已，因此向子○○購買聚冠公司股票者確
    係被告應堪認定。是如前所述之「股份受讓書」所載，子○○係將聚冠之股份36 3萬7000股，每股面額新台幣10元全部
    出讓與光輝公司承受之「股份受讓書」確係不實之會計憑證
    亦堪認定。雖證人子○○事後於本院前審證稱：「他們後來
    偷用光輝公司的戶頭，我不知道」等語（見本院上訴(二)卷第
    33頁），惟證人即會計師丑○○於原審法院證稱：「轉讓股
    份有把人數寫出，根據現場講的來寫，當時有人拿支票來，
    約定87年6 月1 日到88年5 月1 日止分期付款，因他們二人
    急著要買賣，所以找我去，加起來股權有1000多萬股，依公
    司淨值當時是價值1 億多萬元，公司當時資本額是4200 萬
    股，股份賣4000萬元，低於淨值太多，戊○○、被告丙○○
    是2 等親，依照國稅局規定低於淨值是贈與，在股權轉讓合
    約，受讓人要配合承讓人轉讓手續，戊○○要轉讓丙○○要
    承接，若都由被告丙○○一人買進加上他原有的100 分之10
    幾的股份，股權佔了接近100 分之40，股權太過於集中，我
    寫上要配合的意思，就是要配合資金流程，避免股權過份集
    中，當時那是私約，我建議用法人、個人受託人承接股權，
    他們當時買賣要馬上拿票，票主與真正名義買受人不符，所
    以要另外用資金流程，他們日後找受託人，要轉給法人，法
    人要匯一筆錢給戊○○，實際上錢就是用票先付，因怕國稅
    局查，匯入之後再提出，當時我是逐字念，講完後大家都簽
    名，當場我也有解釋要如何做，戊○○說配合沒有問題等語
    （見原審(三)卷第9-10頁），當時雙方既已談集為避免股權過
    於集中，建議用法人、個人承接，戊○○亦允諾配合沒有問
    題，而如前所述，戊○○確有交付印章給會計師，以便辦理
    相關手續，則被告利用不詳姓名之會計人員在上開「股份受
    讓書」內蓋用戊○○印章，填寫戊○○之署名，應仍在戊○○授權範圍內，亦即股份受讓書之內容雖屬不實，惟尚難謂
    係偽造。
  (六)證人戌○○雖又調查局南部機動組調查時復證稱：「至於何
    人冒名子○○簽名蓋章要問辛○○才清楚」等語（見89年度
    他字第1183號卷第63頁）。惟證人辛○○於調查局南部機動
    組調查時證稱：「（據戌○○之供述，她係依你指示至泛亞
    銀行高雄分行拿取開戶資料，於攜回填寫之後再持至泛亞銀
    行高雄分行辦理子○○在該分行開立帳戶，對此妳做何解釋
    ？）不是，子○○之存摺及印章係丁○○○給我的」等語（
    見南機組調查卷第286 頁）；而證人丁○○○於南機組調查
    時亦證稱：「泛亞銀行高雄分行帳號為0000000000000 之子
    ○○之帳戶係子○○本人親自去開的，因為當時我住在子Ｏ
    的家，帳戶及存摺係子Ｏ本人親自交給我的」等語（見南機
    組調查卷第316 頁）。惟證人丁○○○於本院審理時則證稱
    ：「（妳有無於87年7 月16日將戊○○之泛亞銀行高雄分行
    帳戶存摺與印章交給亥○○？）沒有」、「（為何在原審陳
    述有交付辛○○？）當時我出國回來，辛○○交付將帳戶與
    印章給我叫我這樣說的」等語（見本院上更(一)字第238 號(二)
    卷第25頁），而證人辛○○被訴此部犯行已經本院另案送請
    法務部調查局鑑定後認犯罪不能證明，而判決無罪確定在案
    ，此經本院調取本院91年度上訴字第1498號卷查閱無訛，並
    有鑑定書影本、判決書影本在卷可憑（見本院上更(一)字第
    238 號(三)卷第272 、277-282 頁），是亦難丁○○○、辛○○有參與此部分犯行，不能論以共同正犯，附此敘明。
  (七)證人天○○（泛亞銀行之存款部之職員）於原審另案審理時
    雖證稱：「（泛亞銀行存款印鑑卡是否你經辦？）是，我當
    時負責存款部門」、「（銀行開戶是否要本人親自去？）是
    的，如果委託別人的話需要委託書，否則我們不會同意，開
    戶時也需要核對身分證件」、「（本件存開戶是否為自訴人
    親自辦理？）事情隔太久，我已經記不得了，但依據銀行作
    業，未成年開戶才會有委託代理人的情形，如果是成年人不
    能親自到場開戶，銀行會派見簽人看開戶人親自在印鑑卡上
    簽名」等語，此經本院調取原審法院89年自字第371 號卷查
    閱無訛，並有筆錄影本在卷可憑（見本院上更(一)字第238 號
    (三)卷第273-274 頁）。惟證人子○○確未前往泛亞銀行開戶
    已據其證述明確，參以證人戌○○證稱：存款印鑑卡是由我
    親自填寫及約定書之簽名與子○○於本院前審及本院審理時
    所簽之結文筆跡不符觀之，證人子○○所證應屬可信，是證
    人天○○上開所證，不足為被告有利之認定。
    綜上所述，本件被告犯罪事證明確，犯行堪以認定。如前所
    述，辛○○之筆跡業經本院另案送請法務部調查局鑑定過，
    並有鑑定書影本在卷可憑（見本院上更(一)字第238 號(三)卷第
    272 頁），檢察官聲請再行鑑定，核無必要。
三、按行為後法律有變更者，適用行為時之法律；但行為後之法
    律有利於行為人者，適用最有利於行為人之法律，刑法第2
    條第1 項定有明文。上開規定係規範行為後法律變更所生新
    舊法律比較適用之準據法。而比較時應就罪刑有關之事項，
    如共犯、未遂犯、想像競合犯、牽連犯、連續犯、結合犯，
    以及累犯加重、自首減輕及其他法定加減原因，如身分加減
    與加減例等一切情形，綜合全部罪刑之結果而為比較，予以
    整體適用（最高法院95年度第8 次刑事庭會議決議參照）。
    本件被告行為後，刑法第33條、第55條牽連犯業經於94年2
    月2 日修正公布，於95年7 月1 日施行，95年6 月14日公布
    之刑法施行法第1 條之1 規定，除變更刑法分則編所定罰金
    之貨幣單位為新臺幣外，並分別提高罰金數額為3 倍或30倍
    。而商業會計法第71條之法定本刑亦於95年5 月24日修正公
    布施行。是本件自應就被告行為前、後相關法律，依前揭規
    定比較新舊法以決定應適用之法律：(一)刑法55條有關牽連犯
    業經刪除，而如後所述，被告所犯偽造私文書與明知為不實
    事項而填製會計憑證間有方法結果之牽連犯關係，刑法修正
    後既已刪除牽連犯之規定，自應分論併罰；如依舊法，僅能
    重較重之偽造私文書處斷，是以舊法對被告較為有利。(二)行
    為時之商業會計法第71條之法定刑為「處5 年以下有期徒刑
    、拘役或科或併科15萬以以下罰金」，修正後之刑法第33條
    第5 款規定「罰金：新臺幣1, 000元以上，以百元計算之」
    ，修正前之刑法第33條第5 款則規定「罰金：1 元以上」，
    是在修法前法院所得科處之最低度法定刑係銀元1 元即新臺
    幣3 元，依罰金罰鍰提高標準條例第1 條前段提高後為900
    元，在修法後最低法定刑則係新臺幣1,000 元，是依修正後
    之商業會計法第71條條所得科處之罰金刑為新臺幣1,000 元
    以上、新臺幣30,000元以下，自以舊法對被告較為有利。(三)
    修正前商業會計法定本刑為「處5 年以下有期徒刑、拘役或
    科或併科15萬以以下罰金」，95年5 月24日修正後之法定本
    刑為「處5 年以下有期徒刑、拘役或科或併科60萬以以下罰
    金」，是亦以行為時之商業會計法對被告較為有利。
四、按商業會計法所稱之商業負責人之範圍，依公司法、商業登
    記法及其他法律有關規定，商業會計法第4 條定有明文；而
    經理人係股份有限公司之負責人，公司法第8 條亦有明文。
    本件被告係聚冠公司之總經理，已如前述，是其係商業會計
    法所稱之商業負責人無訛，核被告上開所為，係犯刑法第
    216 條、第210 條之行使偽造私文罪及修正前商業會計法第
    71條第1 款之商業負責人明知為不實之事項而填製會計憑證
    罪，所犯上開2 罪有方法結果之牽連關係，應依修正前刑法
    第55 條 牽連犯之規定，論以較重之行使偽造私文書罪。被
    告偽造私文書之低度行為，應為行使之高度行為所吸收，被
    告利用不知之聚冠公司之職員戌○○偽造私文書；利用不知
    情之某會計師事務所人員填製不實之憑證，均為間接正犯。
    被告同時利用不知情之戌○○偽造開戶約定書表示雙方將來
    存款往來交易往來概以印鑑卡上之印鑑為據之活期儲蓄存款
    印鑑卡之準文書，為接續犯。
五、原審未詳為推求，就被告上開偽造私文書及違反商業會計法
    部分遽為無罪之判決，尚有未洽，檢察官執此聲明上訴執指
    摘原判決此部分不當，為有理由，自應由本院將偽造私文書
    、違反商業會計法部分撤銷改判。爰審酌被告身為企業經營
    者，本當守法作為社會各階層之表率，竟為避免遭課贈予稅
    而犯下本件犯行，破壞會計憑證之公信力，犯後仍否認犯行
    ，惟念其偽造子○○之名義開戶之目的僅係為作為其與子○○間購買股票之資金流向之證明，惡性非重，迄未向被害人
    表示歉意等一切情事，量處有期徒刑10月。又被告行為後，
    中華民國96年罪犯減刑條例業於96年7 月4 日公布，於同年
    月16日施行。被告犯罪時間在96年4 月24日前，所犯上開之
    罪合於中華民國96年罪犯減刑條例之減刑條件，爰依該條例
    第2 條第3 款減其宣告刑2 分之1 。再者，修正前刑法第41
    條第1 項前段原規定：「犯最重本刑為5 年以下有期徒刑以
    下之刑之罪，而受6 個月以下有期徒刑或拘役之宣告，因身
    體、教育、職業、家庭之關係或其他正當事由，執行顯有困
    難者，得以1 元以上3 元以下折算一日，易科罰金」，且被
    告行為時之易科罰金折算標準，依修正前罰金罰鍰提高標準
    條例第2 條前段（現已刪除）之規定，係就其原定數額提高
    為100 倍折算1 日，故被告行為時之易科罰金折算標準乃以
    銀元300 元折算1 日，經折算後應以新臺幣900 元折算為1
    日。惟修正後刑法第41條第1 項前段則改為：「犯最重本刑
    為5 年以下有期徒刑以下之刑之罪，而受6 個月以下有期徒
    刑或拘役之宣告者，得以新臺幣1,000 元、2,000 元或
    3,000 元折算一日，易科罰金」，就易科罰金之折算標準予
    以提高，從而以修正前之規定較有利於行為人，爰依修正前
    之規定，就減得之刑，諭知如易科罰金之折算標準。泛亞商
    業銀行股份有限公司87年7 月16日開戶約定書內偽造之「子
    ○○」之署名1 枚，應依刑法第219 條規定諭知沒收。
參、業務侵占不另為無罪之諭知部分：
一、公訴意旨另以：(一)87年7 月間，被告丙○○與子○○達成協
    定，由丙○○購買子○○所持有聚冠公司363 萬7000股之股
    份，每股面額10元，共計4000萬7000元丙○○本應以自有資
    金購買之，然其竟與辛○○、地○○（辛○○等2 人業經判
    決無罪確定）基於侵占聚冠公司資產之犯意聯絡，虛設以辛○○為負責人之光輝投資公司及地○○為負責人之擎益公司
    為掏空工具，冒用子○○名義前往泛亞銀行高雄分行開立帳
    號為000000000000號帳戶，先由聚冠公司匯款入光輝公司，
    再以光輝公司名義於87年7 月16日及17日別匯入子○○帳戶
    各2000萬元，合計匯款金額4000萬元充作付款之資金，製作
    光輝公司受讓子○○持有聚冠公司4000萬07000 元股款之虛
    偽不實付款證明。惟前開匯入款項於匯存同日隨即由聚冠公
    司會計戌○○（另經案經台灣高雄地方法院以89年度自字第
    371 號判決無罪，嗣自訴人不服後亦經本院另案以91年度上
    訴字第1498號判決駁回自訴人之上訴確定）於7 月16日以現
    金提領方式，每一筆為100 萬元共提領20筆，另於7 月17
    日以聯行提存方式分別提領1000萬元、620 萬元、380 萬元
    ，將前開受讓股權之4000萬元股款悉數提領，其中1000萬元
    並匯入擎益公司，以此掏出聚冠公司資產4000萬元。惟實際
    上光輝公司並未受讓子○○所持有之聚冠公司股票，丙○○
    又以支付子○○上開4000萬元股款之名義，交付以擎益公司
    為發票人，付款人為台灣中小企業銀行博愛分行（帳號：
    000-0 號）之支票18張予子○○，其中250 萬元支票計12
    張；166 萬6666元支票計6 張，金額共計3999萬9999元，並
    已兌現8 張支票，即250 萬元計7 張，166 萬6666元支票1
    張，金額共計1916萬6666元。而前開兌現支票之金額，均係
    從聚冠公司之帳戶轉匯至擎益公司前開帳號：000 -0帳戶，
    再以前開帳戶存款支付票款，以此復掏出聚冠公司資產1916
    萬6666元。(二)丙○○與辛○○（辛○○部分業經本院前審判
    決無罪確定）二人掏空聚冠公司資產後，聚冠公司遂對外宣
    稱週轉不靈倒閉，然聚冠公司倒閉後，丙○○、辛○○、丁○○○遂與將發實業有限公司（下稱將發公司）負責人庚○○（辛○○、丁○○○、庚○○等均分別經本院前審及另案
    判決無罪確定）基於共同不法所有意圖之犯意聯絡，以簽訂
    出租廠房合約名義，由將發公司將聚冠公司87年8 月31日資
    產負債表帳上之價值4 億元存貨販售怠盡後，將款項侵占入
    己，因認被告此部分另涉有刑法第336 條第2 項之業務上侵
    占罪嫌。
二、按不起訴處分已確定或緩起訴處分期滿未經撤銷者，如有發
    現新事實或新證據者，仍得對於同一案件再行起訴，刑事訴
    訟法第260 條定有明文。本件被告前雖被訴擅自由聚冠公司
    匯款予擎益公司，再由擎益公司支付其向子○○購買股票之
    票款，利用擎益公司掏空侵占聚冠公司資產部分雖經台灣高
    雄地方法院檢察署檢察官以89年度偵字第6659號不起訴處分
    書處分不起訴（見89年度他字第1183號卷第125-129 頁）。
    惟上開不起訴處分係以：(一)聚冠公司因經營不善，機器停工
    ，員工流失，而由業務經理宇○○陪同告發人或告發人獨自
    前往擎益公司或地○○住處，與擎益公司負責人地○○商談
    合作事宜，後由擎益公司將機器、辦公設備、半成品及成品
    等所有生產設備以1100萬元之價格出售予聚冠公司並點交，
    擎益公司員工進入聚冠公司工作，惟事後未給付價款，待日
    後始由丁○○○簽發支票匯款，以清償價金之事實，業據證
    人丁○○○、宇○○到庭證述綦詳，並有市內電話業務移機
    申請書、擎益公司移廠便條紙、擎益公司出賣機器等生產設
    備予聚冠公司之出貨單（即明細表）在卷可查，核與丙○○
    所辯情節相符，足認告發人確曾以聚冠公司名義向擎益公司
    購買機器等生產設備而未付款，事後由聚冠公司董事長丁○○○匯款入擎益公司支票存款帳戶內，以解決清償債務。是
    丙○○並未擅自將聚冠公司款項匯入擎益公司支票存帳戶內
    ，以圖利擎益公司而損害聚冠公司，乃係聚冠公司董事長丁○○○為償還告訴人向被告地○○購買機器等生產設備所積
    欠之款項。(二)證人宇○○證述被告丙○○於87年10月至12月
    未至聚冠公司上班，直至88年1 月始返回公司等語，而告發
    人卻於87年11月及12月在聚冠公司任職，此亦有聚冠公司支
    票簽回單（12月份薪資）、戊○○請款單（附87年12月阿崑
    ＲＴＶ海產餐廳簽帳單）在卷可佐，則顯示87年10月至12月
    間，丙○○確實未在聚冠公司上班任職，聚冠公司於此期間
    內之匯款應非被告丙○○所為，證人丁○○○證述匯予擎益
    公司之款項，係其交待公司員工或其親自所匯等情應堪採信
    。(三)又告發人質疑地○○所經營之擎益公司之資本額僅有
    500 萬元，為何機器出售價額可達1100萬元，惟據地○○庭
    呈之出貨單觀之，地○○不僅出售機器，連辦公室設備、原
    料、成品及半成品等一切軟硬體設施均全部賣予聚冠公司，
    故擎益公司賣予聚冠公司之所有物品，實有可能超過資本額
    。(四)丙○○曾匯款1376萬元予聚冠公司，有中國農民銀行匯
    款申請書代收入傳票、華僑銀行匯款委託書、泛亞銀行匯款
    傳票、華信銀行匯款委託書在卷可證，足證丙○○曾借款予
    聚冠公司。(五)地○○與丙○○係岳婿關係，平日如有金錢借
    貸往來，本合乎常情，是丙○○基於借貸關係匯款入擎益公
    司帳戶，亦屬合理。又丙○○匯款入擎益公司之金錢，並無
    任何事證證明該匯款款項係挪用聚冠公司之款項。綜上所述
    ，告發人於84年間以聚冠公司向地○○所經營之擎益公司購
    買機器、成品、半成品、原料、辦公設備等所有生產設備，
    共值1100萬元，丙○○又借貸1376萬元予聚冠公司，而丙○○向告發人購買聚冠公司股份4000萬元，向擎益公司借用18
    張支票，則聚冠公司以每期250 萬元，分期匯入擎益公司支
    票存款帳戶內，以償還機器價款，並以每期250 萬元，分期
    匯入丙○○指定之擎益公司支票存款帳戶內，以清償積欠丙○○之借貸債務。故聚冠公司與擎益公司及丙○○間之金錢
    往來關係，應為民事債務範疇，丙○○、地○○實無為自己
    不法所有或利益之不法意圖，核與侵占或背信之犯罪成要件
    有間，而處分不起訴。而本件檢察官再行起訴則以：
    「被告丙○○辯稱：擎益公司取得系爭款項乃因聚冠公司償
    還前於84年8 月間向擎益公司購買機器設備應付價款1100
    餘萬元而來。惟聚冠公司嗣已於86年12月18日匯款700 萬元
    予擎益公司00000000000000號帳戶；於87年7 月2 日聚冠公
    司曾向交通銀行貸款取得5000萬元，嗣於同日分批全數將此
    5000萬元轉入擎益公司上述帳戶內，兩筆合計高達5700 萬
    元，已逾聚冠公司向擎益公司購買機器設備應付價款1100
    餘萬元。則本件被告將聚冠公司之1100餘萬元交付擎益公司
    ，並非為聚冠公司償付購買機器設備之價款？尤其被告丙○○於89年8 月29日偵查中供稱：「（為何設立光輝公司？）
    是別人提議設立的，不知道為何設立」、「（為何於87 年7
    月17日由光輝公司匯款1000萬元給擎益公司）記不清楚了」
    、「（你向擎益公司借票交付子○○，該支票兌現款項由何
    而來？）是聚冠公司支出的，因為我有匯款1300萬元給聚冠
    公司，而擎益公司有向聚冠公司借1100萬元…」（見調查局
    南機組卷第278 頁），然此與被告丙○○於89年12月22日所
    辯稱：「以光輝公司名義受讓子○○所持有聚冠公司之股權
    係屬形式上，實際上係以擎益公司之支票來支付子○○之股
    款，而因聚冠公司向擎益公司購買機器價款11 00 萬元未付
    ，所以聚冠公司才以每期250 萬元分期匯入擎益公司之支票
    存款帳戶，償還擎益公司機器款項，故並無掏空聚冠公司資
    產…」云云（見89年度偵字第20691 號卷第50-52 頁），前
    後供述已相矛盾，足見被告丙○○對資金之流向無法自圓其
    說。光輝公司於87年7 月16日、17日匯子○○泛亞銀行高雄
    分行帳戶後，均隨即以現金提領方式，將前開受讓股權之4
    千萬元股款悉數提領等情，其中1000萬元並匯入擎益公司，
    此顯以洗錢之方式掏出聚冠公司資產；又聚冠公司之帳戶轉
    匯至擎益公司前開705 之1 帳戶票款為1916萬6666元，此被
    告稱聚冠公司積欠擎益公司1100萬元機器價款亦不符合。又
    經本署向交通銀行函查聚冠公司貸款款項之流向，亦查出聚
    冠公司曾於87年7 月2 日向交通銀行貸款2 千萬元後，隨即
    將款項匯入擎益公司，有交通銀行提出之轉帳支出傳票及匯
    款申請書影本在卷可查。另觀之擎益公司之負責人地○○係
    辛○○之母，且擎益公司於85年12月即已歇業停止生產，雖
    88年5 月11日始辦理停業登記，惟85年12月至88年5 月期間
    並無任何機器設備或工人，為一虛設行號，且因擎益公司與
    聚冠公司財務各自獨立，應認擎益公司前開帳號：000 之0
    支票存款帳戶純係供丙○○用來掏空聚冠公司資產之隱匿帳
    戶（見起訴書「證據並所犯法條」欄第1 項）。是上開事證
    應89年度偵字第6659號不起訴處分所未發現之新證據，從而
    檢察官就被告侵占聚冠公司款項部分再行起訴，於法並無不
    合，先此敘明。
三、按犯罪事實應依證據認定之，無證據不得認定犯罪事實；又
    不能證明被告犯罪者，應諭知無罪之判決，刑事訴訟法第15
    4 條第2 項、第301 條第1 項分別定有明文。又認定不利於
    被告之事實，須依積極證據，苟積極證據不足為不利於被告
    事實之認定時，即應為有利於被告之認定，更不必有何有利
    之證據。再者，事實之認定，應憑證據，如未能發現相當證
    據，或證據不足以證明，自不得以推測或擬制之方法，以為
    裁判基礎。再者，告訴人之告訴，本以使被告受刑事追訴為
    目的，故其陳述是否與事實相符，自應調查其他證據，以資
    審認，苟其所為攻擊之詞，尚有瑕疵，則在此瑕疵未予究明
    以前，即不能遽採為斷罪之基礎。又認定犯罪事實所憑之證
    據，雖不以直接證據為限，間接證據亦包括在內；然而無論
    直接或間接證據，其為訴訟上之證明，須於通常一般之人均
    不致有所懷疑，而得確信其為真實之程度者，始得據為有罪
    之認定，倘其證明尚未達到此一程度，而有合理之懷疑存在
    ，無從使事實審法院得有罪之確信時，即應由法院諭知被告
    無罪之判決，此有最高法院30年上字第816 號判例、40年台
    上字第86號判例、69年台上字第1531號判決、76年度台上字
    第49 86 號判例可資參照。
四、公訴人認被告涉有上開業務侵占罪嫌係以證人戌○○之證述
    、匯款單、存款明細、取款憑條、大額提款客戶身分備查簿
    、支票影本、將發公司申報之營業資料、支票存款帳戶等為
    主要論據。訊據被告則否認有公訴人所指此部分犯行，辯稱
    ：聚冠公司匯款入光輝公司，再以光輝公司名義於87年7 月
    16日、17日分別匯入子○○前開帳之2000萬元，係依會計師
    建議製作資金流程，以避免股權過份集中，不利聚冠公司未
    來之上市；而實際上2000萬元係由伊向聚冠公司借1500萬元
    ，加上伊從華信銀行提領其所有之500 萬元湊成2000萬元，
    在87年7 月16日、17日以該2000萬元作2 次資金流程，該20
    00萬元在資金流程完成後，其中1500萬元已立即返還聚冠公
    司；實際上支付子○○4000萬元之股金係84年8 月間，擎益
    公司所有全部機器、辦公設備、原料、成品及半成品全部賣
    給聚冠公司，雙方約定價金為1100萬元，擎益公司依約履行
    後，聚冠公司卻未依約給付價金；86年及87年間，聚冠公司
    因營運需要資金週轉，曾先後向伊借款1300餘萬元，而擎益
    公司亦曾因營運需要週轉而向伊陸續借款1 千1 百餘萬元，
    嗣於87年5 月間，伊向子○○購買聚冠公司股份，須給付40
    00萬元，遂向擎益公司借用18張支票交予子○○，故聚冠公
    司將積欠擎益公司之購買機器價款1 千1 百萬元，以每期25
    0 萬元，分期匯入擎益公司支票存款帳戶內，以償還擎益公
    司，而聚冠公司將積欠伊之1300餘萬元，則以每期250 萬元
    ，分期匯入擎益公司支票存款帳戶內，以清償積欠伊的款項
    ，故實際上支付子○○4000萬元之股金並非掏空公司資產而
    來等語。
五、經查：
  (一)證人戌○○（聚冠公司出納）於調查局南機組固證稱：「（
    妳是否曾於87年7 月16日從子○○帳戶提領20筆現金各100
    萬元合計2000萬元？）在87年7 月16日本公司總經理丙○○
    之太太要我至泛亞高雄分行提、匯款，並交付我前開每筆
    100 萬元計20張泛亞高雄分行活期存款取款憑條共2000萬元
    及5 張匯款至光輝投資股份有限公司籌備處金額共2000萬元
    之匯款單，並要我以現金提領方式作帳」、「（妳是否曾於
    87年7 月17日從子○○帳戶提領3 筆現金分別為620 萬、
    1000萬及380 萬元，合計2000萬元？）87年7 月17日本公司
    辛○○亦要我至泛亞高雄分行提、匯款，並交付我前開3 筆
    共2000萬元之泛亞高雄分行活期儲蓄存款取款憑條及3 張匯
    款至光輝公司之匯款單，匯款金額分別為380 萬元、380 萬
    元及240 萬元計1000萬元暨乙張匯款至擎益公司之匯款單，
    匯款金額為1000萬元，合計匯款金額為2000萬元，並要我以
    現金提領之方式作帳」、「擎益公司支票帳戶於支票兌現前
    ，辛○○均會交代我由聚冠公司將款項匯至擎益公司帳戶，
    故丙○○以擎益公司支票購買子○○夫婦持有聚冠公司股票
    兌現之支票中，擎益支票票款資金來源均為聚冠公司等語（
    見89年度他字第1183號卷第62-63 頁）。惟87年7 月16日係
    由聚冠公司在交通銀行楠梓分行、華南銀行東苓分行以轉帳
    之方式分別匯款1000萬元、500 萬元至擎益公司之帳戶；同
    日被告以其在華信銀行三民分行轉帳500 萬元至光輝公司，
    共計2000 萬 元有銀行存摺影本、往來明細在卷可憑（見原
    審(一)卷第179 -181頁）；嗣擎益公司又將1500萬元匯入光輝
    公司在華南銀行東苓分行之帳戶（見同上卷第183 頁），而
    光輝公司復將上開帳戶內之2000萬元於87年7 月17日匯入子
    ○○在泛亞銀行高雄分行帳戶內（見同上卷第183 頁及調查
    局南機組卷第45頁），是自聚冠公司匯出之款項係2000萬元
    而非檢察官所稱之4000萬元。再者，87年7 月16日匯入泛亞
    銀行高雄分行帳戶內之款項又分別以380 萬元、380 萬元、
    500 萬元、140 萬元、600 萬元轉入光輝公司上開帳戶內，
    再於翌日由光輝公司轉帳2000萬元入泛亞銀行高雄分行子○○帳戶內內，復分3 筆分別為380 萬元、380 萬元、240 萬
    元由泛亞銀行高雄分行匯回光輝投資公司；於87年7 月20日
    將該1000萬元轉入聚冠公司在交通銀行楠梓分行，擎益公司
    亦於87年7 月17 日 由華南銀行博愛分行轉帳500 萬元入聚
    冠公司上開帳戶內（見同上存摺及往來明細）。是由聚冠公
    司匯出之2000萬元事後均已在數日內再匯回無訛。參以證人
    丑○○於原審法院證稱：「因他們二人急著要買賣，所以找
    我去，加起來股權有1000多萬股，依公司淨值當時是價值1
    億多萬元，公司當時資本額是4200萬股，股份賣4000萬元，
    低於淨值太多，戊○○、被告丙○○是2 等親，依照國稅局
    規定低於淨值是贈與，在股權轉讓合約，受讓人要配合承讓
    人轉讓手續，戊○○要轉讓丙○○要承接，若都由被告裕一
    人買進加上他原有的100 分之10幾的股份，股權佔了接近
    100 分之40，股權太過於集中，我寫上要配合的意思，就是
    要配合資金流程，避免股權過份集中，當時那是私約，我建
    議用法人、個人受託人承接股權；所以要另外用資金流程，
    他們日後找受託人，要轉給法人，法人要匯一筆錢給戊○○
    ，實際上錢就是用票先付，因怕國稅局查，匯入之後再提出
    」等語觀之（見原審(三)卷第9-10頁），上開資金流程亦僅係
   為避免被認定係親屬間之贈予而已，被告亦無侵占聚冠公司
   上開2000萬元之犯意。至被告供述前後雖有不一之情形，惟
   其始終否認犯行則始終如一，其陳述或因時間久遠、或因公
   司帳目繁雜未查閱相關資料所為之陳述而不一致，自有可能
   ，在無其他佐證之下，亦不能遽認被告犯罪，況被告之辯解
   縱使不可採，倘無積極之證據，仍難論以被告罪刑。
 (二)被告確曾於86年5 月7 日、同年月8 日、同年12月29日分別
   匯款176 萬元、100 萬元、400 萬元、700 萬元入聚冠公司
   ，計1376萬元，此經本院調取台灣高雄地方法院檢察署89年
   度偵字第6659號卷查閱無訛，並有中國農民銀行匯款申請書
   代收入傳票、華僑銀行匯款委託書（證明聯）、泛亞銀行匯
   出匯款用紙（代傳票）、華信銀行委託書（代支出傳票）等
   在卷可憑（見本院上更(一)字第238 號(三)卷268-271頁），則被
   告辯稱聚冠公司為營運而向伊借錢1300餘元等語，應屬可信
   。再者聚冠公司業務經理宇○○於檢察官偵查中結證稱：「
   （擎益公司有無將機器賣給聚冠公司？）有，機器有點交。
   聽說一共賣了1100萬元左右」、「我有跟子○○一同去擎益
   公司找地○○談合作事宜，因聚冠公司機器停工，員工流失
   ，所以去聚冠公司（應係擎益之誤）商談，結果地○○不在
   ，他兒子有在，我沒有進去，由子○○跟對方談，隔了不久
   ，機器就搬到聚冠公司」、「（聚冠公司與擎益公司平時有
   無業務往來？）有，我們是賣不鏽鋼盤元線給擎益公司，這
   是做螺絲帽原料」、「（機器點交之事子○○是否知道？）
   這件事員工均知道，我是負責清點數量及機器成品半成品」
   、「聚冠公司業務？）螺絲及線材二部門，螺絲由告訴人負
   責，線材由被告負責，後來螺絲部門員工流失快要停工，才
   會向擎益公司買機器搬入線材部門繼續營業，公司在87年年
   底左右財務出現危機，整個公司很亂，但機器也有運作」等
   語（見89年度偵字第6659號卷第135-138 頁）；核與擎益公
   司負責人地○○供稱：因為聚冠公司後來快停業，告訴人就
   請求我叫我將機器搬入聚冠公司做，我與我先生商量後，將
   機器賣給聚冠公司並點交給他，共賣得1000萬元左右，告訴
   人也未支付價金，我就去找親家母，親家母說每月要還我250
   萬元，我叫她匯入擎益公司戶頭，他每月有匯入，我之前有
   欠丙○○錢，我就賣機器的價金與所欠丙○○借款互相抵銷
   」等語，丁○○○亦供稱：「我親家將機器賣給聚冠公司」
   等語（見同上偵查卷第128 頁），並有擎益公司市內電話業
   務申請書、出貨給聚冠公司之出貨單等在卷可憑（見同上偵
   查卷第188-1 94頁），核與被告於檢察官偵查中供稱：「（
   為何聚冠公司會匯款入擎益公司的帳戶來幫你買子○○的股
   票？）因為聚冠公司有向擎益公司買機器；我記得是將擎益
   公司的全部機器原料都買下來，金額約1100萬元，但是當時
   聚冠公司都沒有付款給擎益」等語大致相符（見89年度偵字
   第20691 號卷第50頁背面）。證人子○○於本院前審審理時
   亦證稱：後來約共領到1916萬6666元（見本院上訴(二)卷第33
   頁），參以被告與地○○係岳婿關係，平日有金錢借貸往來
   亦不悖於常情，是被告貸與聚冠公司之金額、擎益出售給聚
   冠公司之生財器具之價金，而地○○復積欠被告借款，則被
   告將聚冠公司之現款1916萬餘元匯入擎益公司，供子○○提
   示付款之用，亦難謂有業務上侵占聚冠公司財物之情事，尚
   難認擎益公司前開000- 0支票存款帳戶純係供被告用來掏空
   聚冠公司資產之隱匿帳戶。再者，經檢察官向交通銀行函查
   聚冠公司貸款款項之流向，固查出聚冠公司曾於87年7 月2
   日向交通銀行貸款2000萬元後匯入擎益公司，惟匯入之原因
   為何？未據檢察官提出任何說明，企業間金錢借貸亦非無可
   能，是亦難認上開款項係遭被告所侵占。
 (三)被告以聚冠公司之名義表明以將發公司為聚冠公司之銷售代
   理商，並要求廠商將貨款及運費匯入將發公司之帳號，雖有
   聚冠公司英文傳真函影本可證（見調查局南機組卷第267-270
   頁）。惟證人庚○○（即將發公司負責人）於調查局南機組
   接受調查時證稱：「因為聚冠公司實際上係營業到88年4 月
   間，該公司之廠房機器設備及原物料遭法院查封為止，在此
   之前該公司曾銷貨給外國廠商，如果該等廠商將貨款匯入聚
   冠公司或丙○○等人之戶頭，一定會被債權銀行扣下當做償
   還借款之用，所以丁○○○與我商量後借用我前述戶頭作為
   給前述外國廠商匯入貨款之用，但據我記憶並無任何外國廠
   商匯入任何貨款」、「聚冠公司之原物料及成品均於88年4
   月間遭法院查封，並無剩餘任何物品可供另行處分」等語（
   見調查局南機組卷第307 -308頁），核與被告辯稱：因聚冠
   公司財產已遭查封，為免貨款匯入聚冠公司帳戶亦遭銀行沒
   入抵債，始借用將發公司帳戶（見原審(一)卷第212 頁）等語
   大致相符。聚冠公司當時既已遭銀行查封，則其為上開行為
   亦合理可信，難謂被告係借用將發公司掏空聚冠公司資產。
   又聚冠公司於88年4 月19日經台灣台南地方法院查封工廠內
   之螺絲帽237 件、盤元93噸524 公斤及加熱器、螺絲帽成型
   機、螺帽成型機、螺帽攻牙機、螺帽輾牙機、空壓機、推高
   機等生財器具之事實，亦有查封通知、查封物品清單在卷可
   憑（見本院上更(一)字第238 號(三)卷第6-14頁）。又被告辯稱
   ：將發公司自88年1 月至89年6 月止，合計銷售額高達3 億
   9 千3 百37萬5 千4 百83元係其向華新麗華及燁興公司進原
   料加工後銷售而來之事實，亦據提出華新麗華及燁興公司所
   開立之進貨單23紙為證（見原審(一)卷第215-242 頁），經核
   對其中金額，88年將發公司向華新麗華公司進貨5200多萬元
   、向燁興公司進貨12900 餘萬元，合計已達1 億8 千多萬元
   ，對照將發公司88年度銷售額2 億4682萬2454元，有將發公
   司88年營利事業所得稅申報資料及營業稅申報資料在卷可憑
   （見調查局南機組卷364-386 頁），兩者相去不遠，檢察官
   認被告以與庚○○簽訂出租廠房合約代理銷售聚冠公司產品
   方式掏空聚冠公司存貨資產4 億餘元云云，亦屬無法證明。
 (四)庚○○於檢察官偵查中供稱：「我是向丁○○○承租廠房，
   每月萬元，在89年4 月以守美公司合作，目前每月都還有在
   付租金」、「（何時向丁○○○承租關廟鄉、燕巢鄉的土地
   廠房設備？）78年1 月1 日到100 年12月31日」、「我並沒
   有幫聚冠公司銷貨，聚冠公司的存貨都被法院查封」、「（
   將發公司交易時是否用聚冠公司的發票？）發票是將發公司
   開立，但交易的明細單據會用聚冠公司所留下的單子，以節
   省資源」等語（見89年度他字第1183號卷第96頁背面、第14
   9 頁）。嗣經檢察官以其共同掏空聚冠公司財產提起公訴後
   ，於原審法院審理時則供稱：「我是人頭，我是被丙○○利
   用的，我之前公司有向聚冠公司買貨所以有往來，87年11月
   間丙○○來找我，說他公司發生問題不能用公司名義作，丙○○要向我借將發公司的牌，租約是假的，公司是88年開始
   運作，至於公司的貨是存貨或是後來才生產的我不清楚」、
   「租約是假的，其他是否有變賣公司資產我不知情」、「當
   時丙○○告訴我，他們兄弟都已經離開公司，叫我幫他忙，
   買賣都是用我簽發的名義，生產買賣的部分都是聚冠所準備
   的，將發都沒有支出任何的成本，當時我想說工廠只要能運
   作就可以了，我只有作一小部份，聚冠用將發買賣部分有另
   外用將發的帳戶彰銀博愛分行在進出，將發公司我自己部分
   用台銀大發、泛亞楠梓進出帳」、「丙○○要我把公司借他
   運轉，公司實際有經營，丙○○用我公司的名字跟其他廠商
   買貨賣貨，實際上我沒有跟聚冠公司買貨」等語（原審(一)卷
   第141 、259 、第373 頁、原審(三)卷第71頁）；於本院審理
   時亦證稱：「（被告何時與你談論向將發公司借牌之事？）
   88年初向我說聚冠公司因為跳票倒閉，叫我將將發公司借執
   照與發票借給他，他會利用將發公司的機器與原料，繼續經
   營」、「（你有無交付將發公司的哪些東西給被告？）我只
   將發票借給他，而且偶而有去將發公司，如果有人要來討債
   ，被告會叫我出面與債權人談並打折，而且聚冠公司的債權
   尚未收回，並叫我去收回」、「（你同意幫忙的條件如何？
   ）沒有說什麼條件，只有說當時我有積欠聚冠公司一筆原料
   款100 餘萬元不用還。而且我將發票借給他，他會補償我一
   點好處」、「（被告丙○○借用將發公司執照後，如何操作
   ？）工廠的繼續經營而由被告在後面指導我」、「（何時開
   始讓被告丙○○使用將發公司的發票？期間多久？）「88年
   5 月開始大約有2 年時間讓被告使用發票」、「（你之前說
   將發公司是用『聚冠公司』的料，『出聚冠公司』的貨是否
   實在？其詳情如何？有何憑據？）我的陳述是實在。因為將
   發公司是一家空殼公司沒有東西，所有機器，原料都是用聚
   冠公司的」、「（聚冠公司包括燕巢廠及關廟廠存貨查封過
   程你是否知情？結果如何？）燕巢廠與關廟廠被查封之事我
   知道，我沒有在現場，因為我兒子在那邊擔任廠長回來的時
   候會告訴我，而且燕巢廠拍賣我有在場參與，被告有指示我
   再用另2 個人的名義將燕巢廠圍標，關廟廠被查封二次，其
   中一次機器、原料被拍賣時也是用我及另二個人名義將關廟
   廠圍標起來」、「（後來為何不繼續將將發公司借牌給丙○○使用？你如何向丙○○討回將發公司的發票？）丙○○不
   再用我是公司的發票，原先丙○○使用將發公司的發票一年
   有3、4億，後來第2 年就慢慢減少，又加上丙○○的億太昇
   公司成立，我就向丙○○要回將發公司的發票，後來我有簽
   發支票給丙○○，丙○○又不將支票票交還給我」、「（聚
   冠公司關廟廠存貨被查封之後，拍賣之前被告丙○○如何處
   理？）工廠有機器小部份有繼續運作，就是原來的原料繼續
   運作，而且有出貨」、「（關廟廠被查封2 次之情形如何？
   ）關廟廠被查封時間我不在場，後來拍賣我有在場參與」、
   「（你是否欠聚冠公司106 萬元？）是的」「（90年8 月15
   日那一天你有無打電話給丙○○，並向丙○○說希望丙○○
   能夠繼續用將發公司的牌來做業績，而向銀行貸款1500萬元
   ，後來遭丙○○的拒絕有無此事？）是有此事」、「（你有
   無利用將發公司的名義從事發票買賣行為？）我將將發公司
   的發票收回來之後有從事發票買賣行為，，後而且我被罰款
   ，丙○○也有利用將發公司名義向其他人買假發票來沖賬」
   等語（見本院上更(一)字第238 號(二)卷第256-260 頁），依其
   事後於原審法院及本院審理時所證，固足以證明被告有向庚○○借用將發公司之發票從事螺絲製造、販賣之情事，惟被
   告利用、要求庚○○再找2 名不詳姓名之人標取聚冠公司遭
   查封之線材加工販售，究竟係以其個人之資金或聚冠公司之
   資金，仍屬不能證明。再者，被告利用將發公司之名義營業
   過程中確有向華新麗華及燁興公司進原料加工後銷售，金額
   達1 億8 千多萬元，亦已如前述，檢察官亦未舉證證明所取
   得之資金係來自聚冠公司，況且依證人庚○○所證，將發公
   司營業額中尚含有庚○○及被告販賣發票之金額，自不能以
   將發公司之營業額視為被告侵占聚冠公司之金額。何況證人
   即被告之母丁○○○於本院審理時亦證稱：「（88年1 月起
   至89 年12 月止，妳是否有供資金給被告或將發公司向中鋼
   公司、燁興鋼鐵公司、華新卡本特公司等購買線材原料？）
   有，但是金額不太大」、「（上開資金來源？）我私人帳戶
   領出來的，至於何帳戶我不記得」等語（見本院上更(一)字第
   238 號卷第25），亦足證被告於聚冠公司遭查封後，另起爐
   灶之資金及原料來源未必來自聚冠公司。
 (五)證人己○○（即聚冠公司廠長）於本院審理時雖證稱：「87
   年9 月至12月聚冠公司要倒閉之前丙○○不進入聚冠公司，
   但是我們之間每天有電話聯絡。當時我還是聽從丙○○的指
   示管理工廠」、「（你擔任燕巢廠廠長期間，該工廠的生產
   功能如何？）那時還算正常，燕巢廠生產的產能每月生產黑
   鐵、白鐵與抽線約3000噸左右」、「（聚冠公司倒閉之前，
   燕巢廠每月出貨量約3000噸，每日平均約出貨量100 噸，至
   於進貨量也是維持這樣狀況，到年底時候每日進貨量就逐漸
   減少，因為錢沒有給人家，聚冠公司倒閉之後沒有進貨，以
   原來的原料繼續生產」、「關廟廠也是以利用原來原料繼續
   生產，因為當時倉庫的原料很多」、「（聚冠公司倒閉前、
   後燕巢廠及關廟廠是否有存貨？若有，其數量如何？）聚冠
   公司倒閉之前燕巢廠存貨是有，是正常存貨，成品大約6 、
   7 噸左右，至於原料我不知道，至於關廟廠倒閉之後我過去
   時，倉庫的成品貨很多，原料也有幾百噸。當時銀行查封時
   只查封機器、原料，至於成品沒有查封，後來華新麗華公司
   再來查封，只查封一部分的螺絲成品，最後也是啟封，第一
   次銀行查封是機器，原料。第二次華新麗華公司來查封有部
   分螺絲成品，第一次查封機器與原料被拍賣掉，第二次債權
   人來啟封」、「利用將發公司名義購買原料尚未進來之前，
   公司有向員工說一星期休3 、4 天，這一段時間有1 個月左
   右期間」、「（聚冠公司燕巢廠、關廟廠」被查封之事你是
   否知道？）我知道，當時我在場」、「（查封之後被告丙○○如何處理？處理何事？）燕巢廠被查封之後法院有租用地
   方來存放原料，關廟廠部分可以生產就生產，燕巢廠部分裡
   面代工，以及原料，半成品部分沒有，就沒有生產，關廟廠
   部分因為查封時候不是每一箱的產品都貼查條，華新麗華部
   分查封成品有換貨」「（87年10月份丙○○離開公司，11月
   、12月公司何人在負責？）當時是被告的兄弟有公司裡面，
   我比較常看到宙○○，至於戊○○我比較少看到，10月以後
   戊○○我不能確定他有去公司」「（丙○○被趕出去你是否
   知道？）我知道，丙○○有說向我說他被趕出去，我們還是
   用電話聯絡公司的事包括公司生產之事與外勞死掉之事」、
   「（聯絡何事？有無指示進貨與出貨？）關心燕巢廠之事，
   沒有指示我要進貨，出貨之事」等語（見本院上更(一)字第238
   號(二)卷第260-267 頁），固足以證明在聚冠公司遭查封前當
   時廠房內之線材、產品之數量，出貨情形，惟如前所述，聚
   冠公司係於88年4 月19日遭法院查封工廠內生財器具及成品
   半成品，縱有未查封到之物品，數量亦屬有限，此從證人己○○所證：關廟廠部分可以生產部分就地生產等語可資證明
   ，況被告係87年10月離開公司迄於同年12月這段期間尚有被
   告之弟兄在廠內負責經營，而該段期間被告又未指示廠內員
   工出貨，豈又能證明聚冠公司之存貨均遭被告販售怠盡，將
   貨款侵占入己？
 (六)綜上所述，檢察官所舉之證據，無論為直接或間接證據，均
   尚未達於通常一般之人均不致有所懷疑，而得確信其為真實
   之程度，被告被訴業務侵占之犯行尚屬不能證明。
六、檢察官循告發人之請聲明上訴意旨雖以：原審就被告上開業
    侵占部分認定將發公司自88年1 月至89年6 月止合計銷售額
    高達3 億9 千3 百37萬5 千4 百83元，係由被告向華新麗華
    及燁興公司進原料加工後銷售而來，惟將發公司上開款項流
    向如何？是否有流入被告丙○○、丁○○○之私人帳戶？且
    依原審所認定銷售額與進貨成本間尚有6 千餘萬元之差額，
    而該款項是否有分配股東紅利？是被告應有業務侵占犯意云
    云，指摘原判決此部分不當。惟被告並無自證無罪之義務，
    本件檢察官並未提出被告確有將販售之款侵占入己之相關帳
    冊、票據、憑證等具體事證，是檢察官執上開理由聲明上訴
    ，仍屬無理由。惟如前所述，檢察官以被告利用購買子○○
    之股票侵占聚冠公司財產4000萬元部分確發現有新證據，得
    再行就此部分起訴，原審逕為不受理之判決，即有未洽；且
    原判決既認被告涉嫌以聚冠公司之現金購買股票侵占聚冠公
    司財物部分已經檢察官處分不起訴，不得再行起訴，則該部
    分即與檢察官起訴被告涉嫌以簽訂出租廠房合約名義，由將
    發公司將聚冠公司87年8 月31日資產負債表帳上之價值4 億
    元存貨販售怠盡，將款項侵占入己部分，即無同一案件之關
    係，乃併就此部分一併為不受理之判決，所持法律見解亦有
    未妥，是檢察官此部分上訴雖無理由，惟原判決既有上開瑕
    疵，自應由本院將原判決關於業務侵占不受理判決部分撤銷
    改，惟依公訴意旨所載被告被訴上開業務侵占罪部分與前開
    有罪之行使偽造私文書、明知為不實之事項而填製會計憑證
    部分，有方法結果之牽連關係，故不另為無罪之諭知。
參、上訴駁回部分：
一、丙○○因需資金週轉，遂向文心五金有限公司（下稱文心公
    司）之負責人壬○○佯稱欲替其申請帳戶，因文心公司當時
    為聚冠公司之下包，壬○○不疑有詐，遂全權委託丙○○以
    文心公司之名義開立華僑銀行苓雅分行帳號0000000000000
    號之支票戶，丙○○領得上開空白支票後，竟意圖供自己行
    使之用，未經壬○○同意，即在附表編號1至 編號10所示之
    空白支票上盜蓋「文心五金有限公司，壬○○」之印章（該
    印章為壬○○所有而置於丙○○處），並填上如附表所示之
    發票日及金額，作為無實際交易而支付聚冠公司貨款，並持
    之向金融機關票貼融資之用，而行使該偽造之有價證券。前
    開票據到期時，才由丙○○將款項匯入文心公司前開帳戶支
    付票款。嗣於88年3 月間因丙○○大量開出文心公司前開帳
    戶支票，致週轉不靈造成跳票使前開帳戶成為拒絕往來戶，
    壬○○始知上情，而因當時尚有其他支票流通在外，丙○○
    遂簽立切結書表明負責支付，因認被告此部分涉有刑法第
    201 條偽造有價證券罪嫌。
二、公訴人認被告涉有偽造有價證券罪嫌係以證人壬○○之證述
    、支票影本、支票存款帳戶、被告所出具給壬○○之切結書
    等為主要論據。訊據被告則否認有公訴人所指此部分犯行，
    辯稱：壬○○設立公司、請領支票均非其所為，支票亦非其
    所簽發，簽發給壬○○之切結書是事後伊回到聚冠公司任職
    後，聚冠公司經理宇○○告以聚冠公司沒有替玄○○處理，
    因為支票既係聚冠公司使用，當應由聚冠公司負責，始應經
    理宇○○之要求而出據等語。
三、經查：
  (一)證人壬○○於89年8 月18日在調查局南機組固證時證稱：「
    87 年 間我本來想自行創業，當時聚冠公司副總經理子○○
    遂向我表示我可以自行開立一家公司以便加工製造聚冠公司
    產品，至於公司設立之一切手續及費用他會處理，俟公司正
    式成立營運後才陸續扣抵加工費用抵償，後來子○○因故與
    其哥哥即聚冠公司總經理丙○○拆夥，所以文心公司設立的
    手續及費用是丙○○交代公司人員替我辦成的，我當時亦表
    同意，所以文心公司負責人係我本人」、「（前述文心公司
    向銀行申請開設之帳戶係何種帳戶？你有無取得存摺？）當
    時我只是簽名蓋章，不清楚我申請是何種帳戶，華僑銀行亦
    無通知我去領存摺而是聚冠公司派人去領取」、「前述我開
    完戶後，華僑銀行一直未通知我去領該本存摺，我當時並未
    注意，所以未去查詢原因，一直到88年3 月間華僑銀行打電
    話通知我太太表示文心公司有一張43萬餘元的票據跳票，我
    當時輾轉問丙○○之大姐、丙○○二哥及大哥得知該票據係
    由丙○○開立，我才知道丙○○未經過我本人同意之下，擅
    自以文心公司名義向銀行請領票據使用」、「（依據切結書
    內容有6 張支票，支票號碼0000000-0000000 號，到期日88
    年3 月17日至5 月17日每張支票金額35萬餘元至50萬餘元不
    等，該6 張支票是否為丙○○未經過你同意擅自開立之票據
    ，丙○○為何書立該切結書，原因為何？）該6 張支票確係
    丙○○未經過我同意擅自開立之票據，不過當時丙○○漏寫
    一張到期日88年3 月7 日面額43萬餘元之票據」、「當時文
    心公司成過程皆係丙○○指示聚冠公司人員負責」等語（見
    89年他字第1183號卷第26-28 頁所附調查局南機組筆錄）；
    同日於檢察官偵查中供稱：「後來我想創業，當時子○○向
    我表示說可以開一家公司來加工聚冠公司的產品，後來子○○與丙○○拆夥，所以文心公司設立的手續是丙○○替我辦
    理的」、「（文心公司設立後有無在銀行設立帳戶？）是丙○○叫公司的人員幫我開戶的，但我有簽名蓋章」、「我開
    活期帳戶與甲存帳戶」、「（有無問丙○○為何沒有交給你
    ？）沒有，只有問會計，會計說要再等幾天，後來還是沒有
    消息，也找不到丙○○」、「（為何丙○○立下切結書？）
    因為他沒有經過我同意開票，所以我要求他寫下切結書」等
    語（見89年他字第1183號卷第46頁背面、第47頁）；惟其於
    89年9 月10日以文心公司之法定代理人具狀向台灣高雄地方
    法院檢察署檢察官控告黃○○偽造有價證券時則指稱：「告
    訴人之法定代理人壬○○前因與案外人丙○○私交甚篤，因
    而同意授權由案外人丙○○使用告訴人公司支票並由案外人
    丙○○保管告訴人公司及法定代理人壬○○之印章，案外人
    並將上開支票、印章置鎖於丙○○所服務之聚冠公司金庫內
    」等語（見本院上更(一)字第238 號(一)卷第63-66 頁），已明
    白直陳有同意被告使用文心公司之支票；再參以壬○○於檢
    察官偵查中所提出與宙○○之通話錄音譯文中，宙○○質以
    ：你怎麼打電話去跟銀行說些什麼？你怎麼跟銀行說這樣，
    說這樣就不對了，當時又不是公司給你用的，那是永裕私人
    給你拿的，對不對，跟公司有何關係，問題是…算是單純的
    事，你的票又沒有人給你怎樣啊！本來是要告一段落就會還
    你，我們現在就是沒有在給你用，你可以查等語。壬○○則
    稱：我是叫我老婆打電話去問的；那是我太太自己緊張，打
    電話去問的；我打電話去跟銀行講一下，說我太太會錯意，
    她是叫我把公司的東西拿回去，因為我拿了好幾次，小姐說
    沒經過你們同意他不敢拿給我，我太太自己在那邊害怕等語
    ；宙○○則告以：怕什麼，自己要講好的，銀行那邊是不可
    以那樣的，你跟公司配合公司也要支持你，銀行最重要，叫
    你太太話不要亂講，公司都有正常在給你匯錢等語；壬○○
    稱：我打電話去跟銀行講一下；那沒關係，我明天打電話去
    銀行，說我太太會錯意等語（見89度偵字第18761 號卷第
    40-42 頁），壬○○於本院審理時亦證稱：「（你是否記得
    文心五金有限公司是86年間所設立的？）時間我不記得，我
    請戊○○幫我設立的」、「（那時是否說甲存銀行支票存簿
    ？）是的，有提到」、「（你公司的資本額200 萬元是何人
    幫你出的？）我不清楚」、「（人家以文心五金有限公司名
    義申請發票之事你是否知道？）我知道」等語（見本院上更
    (一)字第23 8號(三)卷第14 2頁、144 頁），而文心公司係於87
    年1 月23日經經濟部核准設立（見87年度偵字第18761 號卷
    第29頁），足徵成立文心公司並請領支票之事，雖或係壬○○主動或是子○○建議，惟並非被告所提議，且係由聚冠公
    司出資，發票亦係聚冠公司在使用無訛。再參以壬○○與宙
    ○○上開對話時，宙○○質以：那是永裕私人給你拿的，對
    不對；怕什麼，自己要講好的等語時，壬○○竟無半句反駁
    之語，甚至告以是其妻會錯意及其對黃○○提出偽造有價證
    券之告訴時之陳述語觀之，壬○○事先確有同意被告使用文
    心公司所領用華僑銀行之支票無訛。壬○○在調查局南部機
    動組所證：經輾轉問丙○○之大姐、丙○○二哥及大哥得知
    該票據係由丙○○開立，我才知道丙○○未經過我本人同意
    之下，擅自以文心公司名義向銀行請領票據使用，及事後於
    偵查官偵查中、原審法院及本院審理時證稱：未同意聚冠公
    司或被告使用文心公司之支票云云，均屬不實之證述。
  (二)證人壬○○於89年11月13日委任律師具狀稱：當時任職聚冠
    公司負責生產部門之子○○即向壬○○表示聚冠公司遷廠後
    中竹廠所留下空間，擬再添購螺絲模具，並建議壬○○承租
    整個中竹廠房及即將陸續添購之螺絲模具，並可設立公司，
    如此便能以公司名義開具發票以加工廠之標準請求報酬，而
    不必再以個人名義領取相當於工資之報酬，且又可增加產量
    ，壬○○固然同意，惟慮及設立公司須籌措鉅額資金，並非
    一蹴可及。子○○復向壬○○表示資可先由聚冠公司墊付，
    日後再按月自螺絲加工報酬扣減即可，壬○○始接受子○○
    之建議」、「子○○隨後又向壬○○表示因設立公司尚須有
    一連串繁雜之行政手續，如壬○○不傳親自前往辦理，其可
    委派聚冠公司員工癸○○代為辦理，壬○○因螺絲生產工作
    繁忙，且又不諳於公司相關法令，遂請子○○委派癸○○代
    伊辦理設立公司相關手續。未幾癸○○即自聚冠公司離職，
    代理壬○○辦理設立公司事宜則由聚冠公司會計經理Ａ○○
    負責，不久子○○因故於87年4 月自聚冠公司退出」、「華
    僑銀行苓雅分行人員前於86年12月24日赴壬○○工作處所要
    求伊以文心五金有限公司名義簽署存款相關業務往來申請約
    定書後」、「嗣華僑銀行苓雅分行人員再於87年8 月21 日
    持支票存款暨擔當付款往來約定書及支票存款開戶申請書赴
    壬○○工作處所請伊簽名時，始知悉該項公司設立事宜並未
    停止，經向Ａ○○始告稱代辦以壬○○為負責人名義之文心
    五金有限公司設立登記事宜，早已完成立登記，至申辦支票
    存款帳戶及申領支票則係鑒於文心公司設立後日後必有使用
    支票之必要始主動為文心公司申辦，壬○○不疑有他，逐一
    簽名於支票存款帳戶相關申請書上」、「隨後壬○○即向Ａ
    ○○表示文心公司既已設立，自應交還文心公司大小章、公
    司執照及營利事業登記證等相關證件，Ａ○○多所推托還文
    心公司證件，隨後Ａ○○亦自聚冠公司離職，文心公司證件
    即轉交聚冠公司會計乙○○保管，壬○○亦多次赴聚冠公司
    向乙○○索討文件公司證件，乙○○均以上級未交待或未經
    上級同意，不便擅自作主為由拒交還文心公司證件」、「壬○○經由妻妹提醒聚冠公司拒絕交還文心公司證件必事出有
    因，應向華僑銀行苓雅分行查詢文心公司支票簿是否早已經
    人盜領且遭盜用支票，壬○○隨即於87年11月間委由妻子以
    電話向華僑銀行苓雅分行查證結果，文心公司果曾遭人冒用
    名義簽發票據」、「華僑銀行苓雅分行經壬○○此一查詢舉
    動，隨即就聚冠公司持有文心公司支票貼現乙節向聚冠公司
    表示關切，聚冠公司宙○○接獲華僑銀行苓雅分行電話後，
    即刻電告壬○○央請壬○○赴聚冠公司洽談，待壬○○至聚
    冠公司時，宙○○始告知該盜領文心公司支票並擅以文心公
    司名義簽發支票等情純粹係丙○○個人行為，聚冠公司本擬
    告一段落後就會將支票交還文心公司，況聚冠公司最近又沒
    有使用文心公司支票」、「基於數年來業務往來之情誼及聚
    冠公司實係壬○○螺絲加工生產唯一銷售管道，未便再進一
    步質問，而試圖直接找丙○○解決盜用支票事宜，因當時丙○○遭其兄姐逐離聚冠公司，壬○○持續聯絡丙○○未著達
    2 個月之久，其間，壬○○一直持續向聚冠公司索討文心公
    司大小章及其他證件，聚冠公司固曾一度交還文心公司大小
    章，惟未幾又以辦理行政事務之模糊理由向文心公司及壬○○借用文心公司大小章，俟壬○○與丙○○取得聯絡，丙○○竟又推諉告稱文心公司名義簽發之支票均係其胞姐黃○○
    指示乙○○所簽發，與伊無涉，惟伊受母親丁○○○交待善
    後所有債務，故出具切結書」等語（見89年度偵字第18 761
    號卷第17-22 頁；於本院審理時以證人之身接受詰問時亦證
    稱確有上開陳述，見本院上更(一)字第238 號(三)卷第13 7 頁
    ）；於檢察官偵查中時供稱：「文心公司的設立是先由癸○○辦理，在癸○○離職後由Ａ○○代辦，在Ａ○○離職後，
    他委託何人辦理，我不清楚，會向乙○○要證件是因她是會
    計」等語（見89年度偵字第18761 號卷第82頁）。證人乙○○證稱：我知道有文心公司的設立，但是我沒有辦理設立事
    宜及保管文心公司的證件」、「我當時是說我不能確定文心
    公司的證件，有無在保管箱，假如有，我也沒有權利返還」
    、「他跟我要了好幾次，我有跟他說我沒有權利還他，請他
    跟老闆談」等語（見89年度偵字第18761 號卷第80-83 頁）
    。足徵設立文心公司之伊始並非被告所建議，被告亦未經手
    ，事後壬○○欲索回支票時，亦未見到或連絡到被告，則被
    告在知悉壬○○不同意其以文心公司名義簽發支票之前，繼
    續以文心公司之名義簽發支票，亦難謂有何偽造有價證券之
    犯意；何況如被告未同意聚冠公司使用文心公司之支票，何
    以事後在知悉聚冠公司使用文心公司之支票時，又將文心公
    司之印章交給聚冠公司？是壬○○所證，未同意聚冠公司使
    用文心公支票云云，悖於常情，難以採信。
  (三)證人即公司經理宇○○則於原審審理時到庭證述：「（88
    年被告丙○○有無簽切結書，為何簽切結書，內容為何？）
    …聚冠沒有替壬○○處理一些債務，在88年3 月間壬○○夫
    婦找我替他處理，這時丙○○已回來聚冠公司，所以我要他
    一起來處理，切結書內容是我寫的，是關於替壬○○處理這
    7 張票的債務」等語（見原審(一)卷第26 8-269頁），核與被
    告丙○○所述相符。惟此乃事後因系爭7 張支票票款發生爭
    執，被害人壬○○找聚冠公司經理宇○○處理，經理宇○○
    再找被告丙○○一起來處理，而切結書內容亦係經理宇○○
    所寫，自難據此認被告有偽造文心公司之支票之證據。
 (四)綜上所述，告訴人壬○○之指訴，尚未達於通常一般之人均
   不致有所懷疑，而得確信其為真實之程度，被告被訴偽造有
   價證券之犯行尚屬不能證明。
四、原審因認被告訴偽造有價證券部分，犯罪不能證明，而為無
    罪之諭知，經核與法並無不合，檢察官循告發人之請求聲明
    上訴，就被告偽造有價證券部分以：原審認定係由黃○○指
    示會計乙○○簽發系爭文心公司之票據，然被告係聚冠公司
    總經理，亦有監督指揮乙○○之職權，是被告與黃○○有共
    犯之「可能」等臆測之詞，指摘原判決不當，為無理由，應
    予駁回
五、被告丙○○被訴觸犯刑法第215 條之業務上登載不實文書罪
    ，即於股東臨時會議紀錄為不實登載部分，經本院前決後，
    因屬不得上訴於第三審之案件，是此部分業經判決確定，故
    不另論列。
據上論結，應依刑事訴訟法第368 條、第369 條第1 項前段、第
364 條、第299 條第1 項前段，修正前商業會計法第71條第1項
第1 款，刑法第第2 條第1 項、第216 條、第210 條，修正前刑
法第55條、第41條第1 項，中華民國96年罪犯減刑條例第2 條第
3 款、第7 條、第9 條，罰金罰鍰提高標準條例第1 條前段、第
2 條，判決如主文。
本案經檢察官陳國全到庭執行職務。
中    華    民    國    97    年    5     月    27    日
                  刑事第四庭    審判長法  官 莊飛宗
                                      法  官 邱明弘
                                      法  官 李嘉興
以上正本證明與原本無異。
如不服本判決應於收受本判決後10日內向本院提出上訴書狀，其
未敘述上訴理由者，並得於提起上訴後10日內向本院補提理由書
狀（均須按他造當事人之人數附繕本）「切勿逕送上級法院」。
中    華    民    國    97    年    5     月    27    日
                                      書記官 郭榮芳
附錄本件判決論罪科刑法條：
刑法第216條
行使第 210 條至第 215 條之文書者，依偽造、變造文書或登載
不實事項或使登載不實事項之規定處斷。
刑法第210條
偽造、變造私文書，足以生損害於公眾或他人者，處 5 年以下有
期徒刑。
商業會計法第71條
商業負責人、主辦及經辦會計人員或依法受託代他人處理會計事
務之人員有下列情事之一者，處5 年以下有期徒刑、拘役或科或
併科15萬以以下罰金：
一 以明知不實之事項而填製會計憑證或記入帳冊者。
  ┌──┬─────┬──────────┬───────┐
  │編號│發票日    │支票金額（新台幣）  │    備   考   │
  ├──┼─────┼──────────┼───────┤
  │ 1  │87.11.17  │96300元             │              │
  ├──┼─────┼──────────┼───────┤
  │ 2  │同    上  │987200元            │              │
  ├──┼─────┼──────────┼───────┤
  │ 3  │87.11.26  │0000000元           │              │
  ├──┼─────┼──────────┼───────┤
  │ 4  │87.11.30  │0000000元           │              │
  ├──┼─────┼──────────┼───────┤
  │ 5  │87.12.14  │632500元            │              │
  ├──┼─────┼──────────┼───────┤
  │ 6  │87.12.16  │0000000元           │              │
  ├──┼─────┼──────────┼───────┤
  │ 7  │87.12.21  │972000元            │              │
  ├──┼─────┼──────────┼───────┤
  │ 8  │87.12.24  │0000000元           │              │
  ├──┼─────┼──────────┼───────┤
  │ 9  │同    上  │968000元            │              │
  ├──┼─────┼──────────┼───────┤
  │10  │87.12.29  │532500元            │              │
  └──┴─────┴──────────┴───────┘


司法院資訊處製作；財團法人民間司法改革基金會備份。
